【裁判字號】    90,台上,7524
【裁判日期】    901212
【裁判案由】    殺人
【裁判全文】
最高法院刑事判決                                九十年度台上字第七五二四號
    上   訴   人  台灣高等法院檢察署檢察官
    上訴人即被告  甲○○
                  乙○○
右上訴人等因被告等殺人案件，不服台灣高等法院中華民國九十年十月二日第二審更
審判決（九十年度上重更(一)字第二十九號，起訴案號：台灣台北地方法院檢察署八十
八年度偵字第一七五三五、二二八○九、二四一六五號），提起上訴，本院判決如左
：
    主  文
原判決關於甲○○、乙○○部分撤銷，發回台灣高等法院。
    理  由
本件原判決認定上訴人即被告甲○○與羅阿對係夫妻關係，上訴人即被告乙○○為二
人之子，陳建源與甲○○因同監獄執行刑事案件而相識。羅阿對在外與張章民有不正
常之男女關係。張章民雖應允不再與羅阿對往來，仍違背承諾與羅阿對藕斷絲連，甲
○○對張章民心生怨懟，乃思予以教訓。民國八十八年六月十一日，甲○○探知羅阿
對與張章民相約當日幽會，予以拆穿，羅阿對見事跡敗露，無可奈何，遂答應甲○○
會同教訓張章民之要求，由甲○○邀集乙○○、陳建源參與，甲○○、乙○○、陳建
源、羅阿對四人基於傷害及妨害自由之共同犯意，由羅阿對仍佯與張章民夜間幽會，
其餘三人由甲○○駕駛ＨＢ－二五三二號自用小客車，陳建源駕駛ＡＳ－六六七號自
用小貨車、搭載乙○○，在後跟蹤羅阿對駕駛之車號ＦＥ－六五三一號自用小客車。
同日晚間九時三十分許，羅阿對、張章民在台北市○○路○段基隆港海鮮店餐廳用餐
時，羅阿對利用空檔，按照計畫聯絡甲○○告知所在，甲○○指示乙○○、陳建源繼
續跟蹤，並伺機攔車，自己駕駛車轉至他處拿取木質手杖以為武器。羅阿對、張章民
餐畢，由羅阿對駕車一同離去，行經台北市○○路、中正路口附近遇紅燈停車之際，
在後跟蹤之乙○○下車，攔截羅阿對駕駛之車輛，並坐入後座，以手毆打前座張章民
之頭部，迫使張章民由前座爬到後座不得離去。羅阿對將該車折返基隆港海鮮店與甲
○○、陳建源會合後，甲○○亦上羅阿對駕駛之車輛在前引導，並持木杖毆打張章民
之頭部以為教訓，乙○○則駕駛ＨＢ－二五三二號車與陳建源駕駛上開小貨車跟隨在
後，共同挾持剝奪張章民之行動自由。同日晚間十一時四十五分許，車行至台北縣新
店市○○路十六公里處彎道旁，該處有一小空地，遂停車由陳建源將滿面鮮血之張章
民拉出，由甲○○、乙○○、陳建源三人毆打張章民。甲○○並至車上取出木杖以為
武器，與乙○○二人，預見以木杖打擊張章民，及張章民站立處緊鄰百餘公尺深之山
崖，倘追打將會致人摔落，發生斃命之危險，仍以一人持木杖，一人防止張章民逃跑
之方式，朝張章民猛擊追打，張章民並因而被追打墜落山崖，受有(1)顏面骨左、右眼
眶下方凹陷性骨折二‧六×一‧六公分、二‧七×二‧一公分；(2)左側肩胛骨中央部
分有六公分線狀骨折；(3)肋骨八個背部端點損傷，五截（已折斷）中斷；(4)第三至第
六頸椎骨折；(5)第二及第四胸椎骨折等多處鈍力性顱腦及胸部損傷，傷重死亡。陳建
源、羅阿對、甲○○、乙○○乃逃離現場，並隱匿上情。嗣於八十八年七月十六日下
午六時許，方在台北縣新店市○○○路十六公里處路旁往下約一百公尺之山崖處尋獲
屍體，循線查得上情等情。因而撤銷第一審關於被告等部分之判決，改判論處被告等
共同傷害人之身體，因而致人於死（乙○○累犯）罪刑，固非無見。
惟查：(一)、刑法第十三條第二項之間接故意，與第十四條第二項之認識之過失，均以
行為人對於構成犯罪之事實，預見其發生為要件，惟前者就該事實之發生並不違背其
本意，後者則確信該事實不發生。原判決事實記載「被告二人預見以木杖打擊張章民
，及張章民站立處緊臨百餘公尺深之山崖，倘追打將會致人摔落，發生斃命之危險，
仍以一人持木杖，一人防止張章民逃跑之方式，朝張章民猛擊追打，張章民並因而被
追打墜落山崖，傷重死亡」等情，並論以傷害人之身體，因而致人於死罪。然查被害
人之落崖死亡事實之發生，究竟有無違背被告之本意，被告是否確信被害人不會落崖
致死，原判決並未明確認定、記載，並說明其所憑證據及認定之理由，顯有可議。(二)
、原判決理由欄二之(六)先採信共同被告陳建源於警訊及偵查中所稱在山崖旁乙○○持
木杖用力敲擊張章民頭部、身體等語之供述；後又謂當時係甲○○以木杖毆打張章民
，甲○○所辯其未持木杖毆打張章民，僅徒手毆打云云，為避重就輕之詞。足見其關
於何人持木杖打張章民之理由說明，前後不一，有判決理由矛盾之違法。(三)、原判決
事實記載甲○○坐上羅阿對駕駛之車輛後，持木杖毆打張章民之頭部以為教訓等情，
但甲○○自始否認有在車上持木杖毆打張章民頭部之犯行，原判決未說明憑以認定此
犯行之證據及理由，有判決不備理由之疏誤。又原判決以被告於案發後堅不告知被害
人陳屍地點，作為量刑之審酌依據之一，惟被告是否確有於案發後堅不告知被害人陳
屍地點之事實，原判決未說明其所憑證據，亦有未合。檢察官及被告上訴意旨指摘原
判決違背法令，尚非全無理由，應認仍有發回更審之原因。
據上論結，應依刑事訴訟法第三百九十七條、第四百零一條，判決如主文。
中      華      民      國     九十     年     十二     月     十二     日
                              最高法院刑事第八庭
                                  審判長法官  張  信  雄
                                        法官  賴  忠  星
                                        法官  張  清  埤
                                        法官  呂  永  福
                                        法官  陳  世  雄
      右正本證明與原本無異
                                              書  記  官
中      華      民      國     九十     年     十二     月     二十     日


司法院資訊處製作；財團法人民間司法改革基金會備份。
